臺灣高等法院刑事判決　　　　　　　　95年度上訴字第4059號
上　訴　人
即　被　告　丁○○
　　　　　　　　　　（現於臺灣臺北看守所羈押中）
指定辯護人　陳正旻律師
上列上訴人即被告因擄人勒贖案件，不服臺灣桃園地方法院九十
四年度重訴字第九五號，中華民國九十五年九月十一日第一審判
決（起訴案號：臺灣桃園地方法院檢察署九十四年度偵緝字第九
九七號），提起上訴，本院判決如下：
    主  文
原判決撤銷。
丁○○共同意圖勒贖而擄人，累犯，處有期徒刑拾年。
    事  實
一、丁○○前於民國八十六年間因業務侵占案件，經臺灣板橋地
    方法院於八十七年八月三日以八十六年度易字第八三七四號
    判處有期徒刑八月確定（第一案）；再於八十七年間因過失
    致死案件，經臺灣板橋地方法院於八十七年七月九日以八十
    七年度交訴字第九九號判處有期徒刑八月確定（第二案）；
    以上二案件經檢察官聲請臺灣板橋地方法院定應執行刑有期
    徒刑一年三月，於八十九年一月九日縮短刑期執行完畢（於
    本案構成累犯）。
二、丁○○與蔡宗恩（業經本院以九十四年度上訴字第一０九五
    號判處有期徒刑三年八月確定）、黃耀元（現由臺灣桃園地
    方法院檢察署通緝中）係朋友關係。丁○○（持用電話00
    00－000000號）因前曾受僱於丙○○投資之當鋪業
    ，故知悉丙○○頗有資力，且見過丙○○之子乙○○，熟悉
    其家庭狀況，遂於九十三年七月初某日，與黃耀元共同基於
    意圖勒贖而擄人之犯意聯絡，欲以擄走乙○○之方式向丙○○勒取贖款。
(一)二人謀議既定，黃耀元（持用電話0000－000000
    號）乃於九十三年七月初，與黃耀元之友人蔡宗恩（持用電
    話0000－000000號）聯絡，二人向蔡宗恩佯稱：
    其等與丙○○之間有一筆新臺幣（下同）三千萬元之債務需
    要處理，言明事成後蔡宗恩可以獲取三百萬元之酬勞等語，
    蔡宗恩應允後，乃於九十三年七月九日、二十三日，偕同友
    人林正峰、林俊燁自屏東北上至臺北縣中和市（起訴書誤載
    為永和市）「南勢角夜市」，與丁○○、黃耀元等人碰面，
    並洽談本件「討債」相關事宜，惟因丁○○未與蔡宗恩所找
    二位朋友林正峰、林俊燁碰面，蔡宗恩乃與林正峰、林俊燁
    返回南部屏東住處。
(二)此後，丁○○、黃耀元仍繼續與蔡宗恩聯繫，迨於九十三年
    七月二十七日，丁○○、黃耀元再次聯絡要求蔡宗恩找二個
    人一起北上幫忙處理債務，蔡宗恩乃先找得友人即綽號「阿
    言」之成年男子後，另尋得綽號「阿俊」之成年男子至臺北
    ，蔡宗恩並於同年七月二十八日單獨再度前往臺北縣中和市
    「南勢角夜市」與丁○○、黃耀元會面，丁○○即安排蔡宗
    恩投宿在臺北縣中和市○○街三三八號六樓「福岡三溫暖」
    。其間，丁○○為了籌措於擄人勒贖期間所需支付蔡宗恩、
    「阿言」、「阿俊」等人之旅宿、租借車輛等費用，乃於九
    十三年七月二十八日先至「合信汽車借款」（臺北縣中和市
    ○○路○段五三七號，下稱合信當鋪），持約三克拉之鑽石
    一顆典當得款三十萬元以備支付上開費用。嗣於同年七月二
    十九日下午，丁○○乃出資令蔡宗恩單獨前往侯松騰所經營
    ，設於臺北縣中和市○○路二二二號「詠翔小客車租賃有限
    公司」（下稱詠翔公司）租用車牌號碼５Ｃ－３３０９號自
    小客車供其作為代步工具，並於翌日（即七月三十日）凌晨
    四時許，丁○○與蔡宗恩相約在桃園縣桃園市「建國國小」
    後門對面之公園碰面後，由丁○○帶領蔡宗恩在附近巡繞以
    熟悉環境，當日晚上蔡宗恩則改投宿在桃園縣蘆竹鄉○○街
    九十七號之汽車旅館休息過夜，但因臨時得悉其小孩生病之
    消息，故蔡宗恩乃駕駛上開車輛返回屏東住處。
(三)於蔡宗恩返回屏東住處期間，丁○○、黃耀元再度與蔡宗恩
    聯繫，蔡宗恩又搭載不詳真實姓名綽號「阿言」、「阿俊」
    之成年男子一同北上後，丁○○、黃耀元乃與蔡宗恩共同商
    討如何下手、路線等之細節，並指示蔡宗恩於同年八月二日
    下午六時許，先以上開5C－３３０９號自小客車換租2A－７
    ３０７號自小客車，復於翌日（同年八月三日）晚上七時許
    ，再至詠翔公司將上開2A－７３０７號自小客車換租5D－７
    ３４７號白色休旅車，再於同日晚間九時許，另再租用7K
    －７９６３號雅歌自小客車，作為本件妨害他人行動自由之
    交通工具。於同年八月四日凌晨四時許，丁○○與蔡宗恩、
    「阿言」、「阿俊」在桃園縣桃園市「建國國小」後門對面
    之公園碰面，由丁○○交付事先備好之手銬、手銬鑰匙、膠
    帶及頭套等物予蔡宗恩等人，蔡宗恩、「阿言」、「阿俊」
    即共同基於妨害他人行動自由之犯意聯絡，推由蔡宗恩駕駛
    ７Ｋ－７９６３號休旅車搭載「阿言」、「阿俊」，依丁○○指示，前往桃園縣桃園市○○路三二八巷五弄口等候乙○○。至同日早上七時許，見乙○○騎乘車牌號碼ＰＪ８－２
    ８２號重型機車行經該處，「阿言」、「阿俊」乃先行下車
    攔截乙○○，並強押乙○○進入前開休旅車後座，「阿言」
    坐在副駕駛座上，而「阿俊」則坐在後座監控乙○○，並用
    膠帶封住乙○○的嘴，再用頭套套住乙○○頭部，用手銬反
    銬乙○○雙手，並命令乙○○躺下，控制乙○○之行動，共
    同以此非法之方法，剝奪乙○○之行動自由，蔡宗恩並於擄
    得乙○○後旋即駕駛上開車輛北上往高速公路方向行駛。蔡
    宗恩駕駛該車輛至臺北縣中、永和附近山上某廟旁之廢棄空
    屋，將乙○○移往拘禁在此約一、二小時，之後又強押載乙○○離開該處，並駕駛上開車輛一直繞行。在車上時，丁○○本是要求蔡宗恩告知乙○○之父親交付五千萬元，後來丁○○又告知蔡宗恩降為五百萬元，蔡宗恩乃向丁○○質疑債
    務原本不是三千萬元，何以變更為五千萬元後，此時蔡宗恩
    乃知悉本件並非單純之債權債務糾紛，詎竟仍基於擄人後起
    意勒贖，並與丁○○、黃耀元、「阿言」、「阿俊」共同基
    於意圖為自己不法所有之犯意聯絡，推由「阿言」出言恫嚇
    乙○○：如果不告知其父親丙○○的電話，就不要回去等語
    ，致乙○○心生畏怖，提供家中電話，繼由蔡宗恩自九十三
    年八月四日上午九時二十三分四十七秒起，多次以丁○○所
    提供之手機，門號0000－000000號行動電話，撥
    通丙○○之00－0000000號市內電話、及門號00
    00－000000號行動電話（係丙○○在與蔡宗恩接洽
    過程中所告知），向丙○○表示要伊準備五千萬元，兒子在
    他們手上，並向林德恐嚇稱「如果你沒有誠意的話，那我就
    把你兒子身上的東西寄給你，你就知道了」等語，致丙○○
    因此心生畏懼。期間蔡宗恩為防止警方追緝，改由「阿言」
    、「阿俊」駕駛上開7K－７９６３號休旅車搭載乙○○在高
    速公路上行駛，蔡宗恩則駕駛前開2A－７３０７號自小客車
    ，繼續與丙○○商談贖金相關事宜。因丙○○表示籌不出那
    麼多錢，經雙方討價還價後，蔡宗恩同意贖金降為五百萬元
    ，並要丙○○攜款上高速公路等待交款，期間並不斷指示丙○○變更交款地點。迨同日下午四、五時許，蔡宗恩覺此事
    不妥欲將乙○○釋放，乃多次與丁○○聯絡商討如何處理，
    丁○○乃續予指示蔡宗恩勿將乙○○釋放，待其聯絡另一組
    人馬接手等語。然蔡宗恩認情勢不妙，乃在未取贖款前，聯
    絡「阿言」、「阿俊」於同日下午六時許（六時五分以前）
    ，在臺北市○○區○○街附近將乙○○釋放，並將７Ｋ－７
    ９６３號休旅車、２Ａ－７３０７號自小客車駛往詠翔公司
    返還。蔡宗恩、「阿言」、「阿俊」於釋放人質後，因欠缺
    逃亡費用，蔡宗恩於同日晚上六時許，再多次以前開手機撥
    打電話向林復德，央求林復德將借予五萬元，並將錢以紅色
    塑膠袋置於北二高「三峽交流道」前之行車間距指標三百公
    尺柱下，蔡宗恩再將丁○○交付之手機、手銬、手銬鑰匙、
    膠帶及頭套等物在不詳地點毀棄後，於同日晚上九時前往取
    款，將其中二十五萬交予「阿言」、「阿俊」作為逃亡費用
    ，餘款則存入其臺灣銀行中庄分行之帳戶（帳號；0000
    00000000號）內，其後蔡宗恩陸續提領至餘十四萬
    六千零四十元。
(四)嗣經警調取乙○○遭擄之巷口監視錄影帶，發現事發前有車
    號５Ｃ－３３０９號自小客車多次繞行至該處，行跡可疑，
    乃調取車籍資料發現該車屬詠翔公司侯松騰所有，乃前往查
    證，並發現蔡宗恩陸續承租２Ａ－７３０７號自小客車、５
    Ｄ－７３４７號休旅車，及７Ｋ－７９６３號自小客車，遂
    向檢察官報告後由檢察官核發拘票，於九十三年八月七日晚
    上二十三時許，在蔡宗恩屏東縣里港鄉○○路二十九之四十
    二號住處將其拘提到案，並扣得蔡宗恩當天所穿之白色上衣
    、米黃色長褲、上載丁○○電話之筆記本、詠翔公司名片，
    及與本案無關之蔡宗恩臺灣銀行中庄分行存摺、提款卡、印
    章、行動電話三支（含ＳＩＭ卡三張，門號各為0000－
    000000號、0000－000000號，及0000
    －000000號）、ＳＩＭ卡一張（門號為0000－0
    00000號）、山畝公司之信封及薪資表等物。檢察官再
    於九十三年八月九日令警拘提丁○○未獲，於九十三年八月
    十日發文限制丁○○出境。
(五)而丁○○在事跡敗露後，於九十三年八月六日（原判決誤載
    為九十五年八月六日）再至「合信當鋪」，持現金十五萬元
    ，並以其所有之車號ＳＢ－５３２３號自小客車典當十六萬
    元，贖回上開典當之鑽石，以便日後逃亡變現之用，旋於九
    十三年十月間，偕同黃耀元自金門偷渡出境至大陸地區。嗣
    因在外生活困難，於九十四年十月二十九日由廈門搭船偷渡
    至金門後，翌日持偽造之「左振希」證件由金門欲搭機返臺
    時（偽造文書犯行業經法院判處有期徒刑五月），為警緝獲
    到案。
三、案經桃園縣政府警察局桃園分局報請臺灣桃園地方法院檢察
    署檢察官偵查起訴。
    理  由
壹、程序部分：
一、被告以外之人審判外陳述之證據能力：
(一)按被告以外之人於審判外之言詞或書面陳述，除法律有規定
    者外，不得作為證據；被告以外之人於偵查中向檢察官所為
    之陳述，除顯有不可信之情況者外，得為證據；又被告以外
    之人於檢察事務官、司法警察官或司法警察調查中所為之陳
    述，與審判中不符時，其先後之陳述具有較可信之特別情況
    ，且為證明犯罪事實存否所必要者，得為證據；而被告以外
    之人於審判外之陳述，雖不符刑事訴訟法第一百五十九條之
    一至第一百五十九條之四規定，而經當事人於審判程序同意
    作為證據，法院審酌該言詞陳述或書面陳述作成時之情況，
    認為適當者，亦得為證據。當事人、代理人或辯護人於法院
    調查證據時，知有第一百五十九條第一項不得為證據之情形
    ，而未於言詞辯論終結前聲明異議者，視為有前項之同意，
    刑事訴訟法第一百五十九條第一項、第一百五十九條之一、
    第一百五十九條之二、第一百五十九條之五分別定有明文。
(二)共犯蔡宗恩於警詢、檢察官於九十三年八月十七日以證人身
    分具結受訊時之陳述：
    查共犯蔡宗恩於警詢及偵查中經具結所為之不利於被告丁○○之陳述，就被告丁○○本人而言，屬刑事訴訟法第一百五
    十九條第一項規定之傳聞證據，然共犯蔡宗恩曾經檢察官列
    為證人訊問，其以證人地位向檢察官陳述時之外部情狀及程
    序上，均無「顯不可信之情況」，依據刑事訴訟法第一百五
    十九條之一第二項本文，具有證據能力。而就其於警詢時不
    利被告丁○○之陳述，並無證據顯示其於警詢中陳述有何違
    反其任意性之情形，且因被告對質詰問權已延緩至審理程序
    中行使及確保，且被告及辯護人亦同意該警詢筆錄做為證據
    ，依刑事訴訟法第一百五十九條之五第一項規定，得為證據
    。縱上，共犯蔡宗恩於審判外之證言，包括警詢筆錄對於被
    告丁○○不利之陳述，均具證據能力。
(三)被告以外之人審判外之陳述：
　　查被告丁○○及其辯護人，對於證人即被害人丙○○、乙○○、出租車輛之證人侯松騰於警詢、檢察官偵訊時之筆錄，
    均同意其證據能力，是依刑事訴訟法第一百五十九條之五第
    一項規定，有證據能力。
二、被告本人在審判外陳述之證據能力：
    被告及其辯護人對於被告之警詢、偵查訊問筆錄之任意性均
    不爭執，且被告遭拘捕之程序亦合法，而不致於妨害其陳述
    任意性，亦查無事證顯示警察機關及檢察官製作該筆錄時，
    有對被告丁○○施以不正方法之情形，是被告丁○○於警詢
    及檢察官偵訊時所為陳述，均具證據能力。
三、監聽內容（蔡宗恩持用電話0000－000000號、丙○○持用電話0000－000000號）之證據能力：
    按司法警察機關實施通訊監察時，必須合於通訊保障及監察
    法第五條第一項所規定之要件，且依法取得檢察官或法官所
    核發之通訊監察書，始得為之。倘未依上述程序之通訊監察
    所取得之證據，即屬違背法定程序取得之證據，其有無證據
    能力之認定依刑事訴訟法第一百五十八條之四之規定，應審
    酌人權保障及公共利益之均衡維護，以為判斷。惟按通訊保
    障及監察法第三條第二項規定，本法所稱之通訊，以有事實
    足認受監察人對其通訊內容有隱私或秘密之合理期待者為限
    。通訊保障及監察法第二十九條第三款另規定，監察他人之
    通訊，監察者為通訊一方或已得通訊一方事先同意，而非出
    於不法目的者，不罰。是即令未依前述程序核發通訊監察書
    ，如非侵害受監察人「隱私或秘密之合理期待」，或「為通
    訊之一方或已得通訊之一方事先同意，非出於不法之目的」
    者，不能認係非法之監聽。本案檢察官所提出關於被害人丙○○與共犯蔡宗恩通話之監聽譯文，雖未提出事後補發之通
    訊監察書，惟該等通話內容係共犯蔡宗恩基於取款目的，與
    丙○○之通話，共犯蔡宗恩對於該通話內容固有隱私期待，
    然該期待於社會通念下顯不認為合理，且係經通訊一方之丙○○同意下所為監聽；又被告丁○○及辯護人對於該監聽譯
    文之證據能力均不爭執，是監聽既非違法，又未經被告丁○○爭執，是共犯蔡宗恩與被害人之通話，對於被告丁○○即
    具證據能力。
四、其餘證據資料之證據能力：
    扣案之蔡宗恩當天所穿之白色上衣、米黃色長褲、上載被告
    丁○○電話之筆記本、詠翔公司名片，及卷附被告丁○○所
    持用之手機（0000－000000號）、共犯黃耀元所
    持用之手機（0000－000000號）、共犯蔡宗恩所
    持用之手機（0000－000000號、0000－00
    0000號）之通聯紀錄資料、被告丁○○至合信當鋪之典
    當資料、共犯蔡宗恩駕車經過收費站之照片六張、共犯蔡宗
    恩至詠翔公司租借車輛之照片四張、共犯蔡宗恩取款地點之
    照片四張，均無證據顯係公務員違背法定程序或係經偽造、
    變造所取得，是認前揭證據均具證據能力。
貳、實體部分：
一、訊據上訴人即被告丁○○，固坦承認識黃耀元，並透過黃耀
    元認識蔡宗恩，且在言談間提及丙○○之家庭情況等事實不
    諱，但矢口否認被訴擄人勒贖之犯行，辯稱：伊雖認識黃耀
    元，並透過黃耀元認識蔡宗恩，然本件係黃耀元於聊天過程
    中向伊套問被害人丙○○之資料後，指使蔡宗恩所為，蔡宗
    恩係黃耀元小弟，為迴護黃耀元脫罪，故誣指伊有涉案。伊
    對本案並不知情，亦未提供何交通工具、作案工具予蔡宗恩
    ，典當之鑽石係黃耀元所有云云，並舉甲○○、徐張容銜二
    人為證，以證明鑽石誰屬。
二、認定犯罪事實所憑之證據及理由：
(一)共犯蔡宗恩夥同「阿言」、「阿俊」於上開時、地，駕駛５
    Ｄ－７３４７號休旅車，強行押走被害人乙○○之手段、向
    被害人父親丙○○聯繫取款、釋放被害人乙○○等歷程，均
    據共犯蔡宗恩於警詢、檢察官於九十三年八月十七日以證人
    身分具結後訊問時供承明確，核與被害人乙○○、丙○○於
    警詢、檢察官訊問及本院審理時之指述大致相符，並有共犯
    蔡宗恩所持用手機0000－000000號與被害人丙○○所持用手機0000－000000號之監聽譯文，及通
    聯紀錄（見九十三年度偵字第一二五七０號偵查卷二第七十
    五頁至七十九頁、第八十五頁至九十四頁）、共犯蔡宗恩等
    人於當日強押被害人乙○○後，駕駛該5D－７３４７號白色
    休旅車行經北二高「樹林收費站」之翻拍照片四張（見前揭
    偵查卷第九十八至九十九頁）在卷可稽，足堪認定。
(二)除共犯黃耀元參與部分外，對於上開所述時、地，被告丁○○如何與共犯蔡宗恩聯繫、商討、指示綁架被害人乙○○之
    過程、提供旅宿租車費用、於綁架被害人乙○○後指示蔡宗
    恩勿釋放被害人乙○○等情，亦據共犯蔡宗恩於警詢、九十
    三年八月十七日檢察官以證人身分令具結後訊問時指述詳細
    ；而被害人乙○○亦指稱：於遭釋放前歹徒有以電話與他人
    聯繫，表示有另一組歹徒欲接手等語，且共犯蔡宗恩所述其
    先後於九十三年七月二十八日、七月三十一日南下後又北上
    臺北縣、桃園縣市等情，亦核與共犯蔡宗恩持用手機000
    0－000000號通聯紀錄所顯示之「基地台所在位置」
    相符（見九十三年度他字第八一三號卷第二十五至二十七頁
    ，於同年七月二十八日「基地台」位置在高雄、屏東等處，
    同年七月二十九日、三十日在臺北縣、桃園市等處，同年七
    月三十一日「基地台」位置在高雄等處，同年八月二日起至
    八月三日止，「基地台」位置均在臺北縣、桃園市等處），
    是依上開「基地台」位置顯示，勾稽共犯蔡宗恩所述，已有
    憑信而非子虛；又被告丁○○與共犯蔡宗恩本不認識，係透
    過共犯黃耀元之介紹始認識，二人間素無仇隙，共犯黃耀元
    與被告丁○○則為十多年之友人等情，此均據被告丁○○陳
    述明確。則若被告丁○○果無參與本件犯行，共犯蔡宗恩應
    無任意攀誣被告丁○○入罪之理。是雖共犯蔡宗恩對於共犯
    黃耀元涉案部分，其供述有所隱瞞，然此亦無礙於被告丁○○涉案部分之認定。
(三)被告丁○○雖辯稱與蔡宗恩無特別交情，但觀諸被告丁○○
    所持用門號0000－000000號手機，自九十三年七
    月四日至九十三年八月四日之通聯紀錄（見九十三年度偵字
    第一二五七０號偵查卷二第五十五至八十頁）顯示：自九十
    三年七月四日起，被告丁○○與共犯黃耀元所持用手機00
    00－000000號即陸續往來聯絡，至同年七月二十三
    日通話三次（均發話）、同年七月二十四日通話四次（發話
    三次、受話一次）、同年七月二十五日通話三次（均發話）
    、同年七月二十六日通話十次（發話六次、受話四次）、同
    年七月二十七日通話十四次（發話九次、受話五次）、同年
    七月二十八日通話七次（發話五次、受話二次）、同年七月
    二十九日通話八次（發話七次、受話一次）、同年七月三十
    一日通話九次（發話五次、受話四次）、同年八月一日通話
    三次（均發話）、同年八月二日通話九次（發話六次、受話
    三次）、同年八月三日通話四次（均發話）、同年八月四日
    通話十一次（發話八次、受話三次）；與共犯蔡宗恩通話部
    分，則係自同年七月三十日七時七分四十九秒開始，直接與
    共犯蔡宗恩持用手機0000－000000號聯絡（發話
    一次）、七月三十一日通話二次（發話、受話各一次）、同
    年八月三日通話十一次（發話二次、受話九次）、同年八月
    四日通話十五次（發話六次，受話九次）。而共犯黃耀元、
    蔡宗恩所持用之上開手機，自九十三年七月二十五日至同年
    八月四日之通聯紀錄（見九十三年度他字第八一三號偵查卷
    第二十九至五十二頁）顯示：於九十三年七月二十五日通話
    十次（發話五次、受話五次）、同年七月二十六日通話十次
    （發話五次、受話五次）、同年七月二十七日通話三次（發
    話一次、受話二次）、同年七月二十八日通話四次（發話二
    次、受話二次）、同年七月二十九日通話九次（均發話）、
    同年七月三十日通話三次（均受話）、同年七月三十一日通
    話一次（受話）、同年八月二日通話四次（發話一次、受話
    三次）、同年八月三日通話六次（發話一次、受話五次）、
    同年八月四日通話二次（均受話）等情。是由通話時間、次
    數可見，被告丁○○及共犯黃耀元、蔡宗恩於謀議本件犯行
    期間，三方均聯絡密切。
(四)尤其，於九十三年八月三日下手犯案前一日，被告丁○○與
    蔡宗恩聯絡次數高達十一次，於同年八月四日下手強押被害
    人乙○○之前，則自該日凌晨四時五十九分至六時八分即與
    蔡宗恩進行通話四次；於該日凌晨五時三十四分、五時四十
    九分即與黃耀元進行通話二次；該日下午四時四十一分起至
    五時二十九分許則密切聯繫達九次，其中有六次為被告丁○○主動發話與共犯蔡宗恩；其等在凌晨時分密切聯繫，所為
    何事？是共犯蔡宗恩之供述自屬可信。又據被害人丙○○持
    用手機0000－000000號之監聽譯文（見九十三年
    度偵字第一二五七０號偵查卷一第九十三頁）顯示，被害人
    乙○○於該日下午六時五分前已遭釋放，並撥打電話通知家
    人；而共犯蔡宗恩亦供稱：係於該日下午六時許，釋放被害
    人乙○○等語。而於該日下午六時九分共犯蔡宗恩撥打電話
    與被告丁○○，顯然係欲通知被告丁○○已將被害人乙○○
    釋放，被告丁○○旋即於該日下午六時十分撥打電話與黃耀
    元，顯然係欲告知黃耀元肉票處理之情形甚明。
(五)再由被告丁○○所持用之上開手機通聯紀錄顯示，其於九十
    三年七月二十九日下午五時四十六分許，曾撥打詠翔公司電
    話（00－00000000號），核與共犯蔡宗恩指述：
    被告丁○○於該日出資，令蔡宗恩單獨前往詠翔公司租車之
    情亦有相合之處，益徵共犯蔡宗恩所述可堪採信。
(六)又本案之鑽石係何人所有並持往典當，肇因於共犯蔡宗恩指
    稱：幕後主使之人擁有鑽石，並典當鑽石供此次費用等語。
　　共犯蔡宗恩於釋放被害人乙○○後，曾以手機0000－0
　  00000號與被害人丙○○使用之手機0000－000
    000號聯絡，稱：「我跟你講我也被裝肖了，你兒子我已
    經把他放了」、「（誰提供的消息？）這是你們內部提供的
    消息，說你有辦法．．」、「你可以去查0000－000
    000號就知道」、「林先生我可以再提供一個線索，你身
    旁誰有鑽戒，很大顆，拿去當」、「應該就是他．．，那你
    知道就不必再查了，因為我們上來的費用由他提供，拿鑽戒
    去當來了，那你如過要繼續查我也沒辦法」、「你小心對方
    還不放過你，有鑽戒那一個就是內線」（見九十三年度偵字
    第一二五七０號偵查卷一第八十五至八十六頁）等語；經查
    ，被告丁○○於九十三年七月二十八日持一顆約三克拉之鑽
    石，前往臺北縣中和市○○路○段五三七號「合信當鋪」典
    當得款三十萬元等情，業據被告丁○○坦認在卷，且有卷附
    臺北縣當鋪收當物品登記簿一張（見九十三年度偵字第一二
    五七０號偵查卷一第一九四頁）在卷可稽。且被告丁○○亦
    自承前係受僱於被害人丙○○投資之當舖業，是顯與共犯蔡
    宗恩所描述之人相符；被告丁○○雖另辯稱：所典當之鑽石
    係黃耀元所有，伊係幫黃耀元拿去典當，典當時黃耀元亦隨
    同前往，因伊有帶身分證，故由其具名云云；然黃耀元既係
    為典當鑽石籌款，豈有不帶身分證前往當鋪之理？且經原審
    傳訊典當當時之業者、鑑定師即證人薛永萬、蔡松源二人，
    渠二人均證稱：被告丁○○持以典當當時，並未有印象見過
    其他人在場等語。況被告丁○○復於九十三年八月六日持十
    五萬元，並以其所有之車號SB－５３２３號自小客車，典當
    得款十六萬元以贖回該鑽石等情，亦有卷附合信汽車借款名
    片、被告簽立之十六萬元本票、借款契約書、存根、動產擔
    保交易登記申請書在卷可稽，此亦為被告所自承（見九十三
    年度偵字第一二五七０號偵查卷一第一九二至一九八頁）。
    則若該鑽石係黃耀元所有，而非被告丁○○所有之物，則被
    告丁○○焉有持自己之自小客車典當回贖該鑽石之理？是被
    告丁○○所辯顯與常情相違，無可採之處。另被告丁○○於
    本院審理中聲請傳喚證人徐張容銜（原名戊○○○），以證
    明其曾介紹黃耀元買賣鑽石之事，並藉以證明鑽石係黃耀元
    所有。然證人徐張容銜於本院審理中具結證稱：伊認識被告
    丁○○，被告丁○○並無介紹伊與黃耀元洽談買賣三克拉鑽
    石之事，亦不認識黃耀元其人。於九十三年七月間，印象中
    被告丁○○有打電話給伊，好像有提到「阿元」，但時間太
    久了，不記得是什麼事，從未與「阿元」見過面；伊經營當
    舖業，經常會有客人詢價，印象中有人詢問過三克拉鑽戒的
    事，但不記得是不是被告問的等語（見本院卷第一六六頁）
    ，是上開證詞仍無從為有利被告丁○○之認定。而被告丁○○於本院審理中聲請傳喚其女友甲○○，主張其女友對其財
    務狀況甚為瞭解，應能證明其未擁有鑽石云云。惟證人甲○○經本院傳喚、拘提均未到（見本院卷第六十三頁、第九十
    七頁，另辯護人稱呂境嫻生病，不克到庭乙節，並未提出任
    何證據資料證明），況夫妻之間對彼此之財務狀況尚且未必
    瞭解，何況同居之女友？且「被告丁○○未擁有鑽石」一事
    ，係一消極之事實，甲○○如何證明？自無再加調查之必要
    。況且，共犯蔡宗恩除向被害人丙○○提及主使者持鑽石典
    當籌款外，並明確告知其使用0000－000000電話
    ，而被告丁○○於本院亦不否認該電話為其使用（本院卷第
    三十六頁反面），是共犯蔡宗恩所稱之主使者為被告丁○○
    甚明。
(七)另被告丁○○於檢察官偵訊時亦供稱：黃耀元問我何人比較
    有錢，我告訴他，我以前老闆丙○○最有錢，當時我當作他
    與我開玩笑，隔了幾天（九十三年六月底、七月初），他很
    詳細問我丙○○的家庭背景，到七月中旬他帶蔡宗恩來見我
    ，第一次在永和的海產店見面，到七月底，黃耀元開口跟我
    借錢，我拿了二萬元給他，又問丙○○兒子的長相、交通工
    具，當時我知道他們要作擄人勒贖，．．到了八月二日或三
    日，黃耀元約我到永和秀朗橋附近的檳榔攤見過二次面，當
    時我與黃耀元、蔡宗恩再細談，蔡宗恩有給我看路線圖，拿
    丙○○兒子照片給我指認是否無誤，．．在綁架的過程中還
    陸續打幾通電話給我問路，．．，中午時，黃耀元打電話給
    我，叫我到檳榔攤一趟，．．黃耀元告訴我被害人現在他手
    中，他現在要處理，問我要開多少價錢，我要他們自己決定
    ，到了當天傍晚黃耀元又打電話跟我說，人已經放走了等語
    （見九十四年度偵緝字第九九七號卷第三十九至四十頁），
    於本院審理中仍為相同之供述（見本院卷第三十六頁至三十
    七頁）；被告丁○○於檢察官偵訊時及本院審理中（見同上
    筆錄），亦坦認被害人丙○○、乙○○之資料係伊所提供，
    伊亦知悉共犯黃耀元係欲綁架被害人乙○○，甚而於綁架被
    害人乙○○後，期間共犯蔡宗恩、黃耀元亦與被告丁○○保
    持密切聯繫，共犯黃耀元於釋放被害人乙○○後又以電話通
    知被告丁○○，則若非被告丁○○亦係參與本件犯行之一員
    ，何以需在綁架被害人乙○○前先與之討論？且在綁架後毫
    不避諱告知其目前之進度，而不擔心被告丁○○報警？再觀
    諸被告丁○○所持用之上開手機通聯紀錄顯示，於九十三年
    八月四日中午十二時五十七分許，亦係由被告丁○○主動撥
    打電話聯繫黃耀元，當時被告丁○○所在位置亦係於臺北縣
    永和市○○路、秀朗路附近，而非如被告丁○○所述，係由
    黃耀元要求伊自桃園住處至檳榔攤商討。而共犯蔡宗恩、黃
    耀元於被害人乙○○釋放後，隨即與被告丁○○聯繫，亦有
    上開通聯紀錄可徵。是以，若非被告丁○○確係本件犯行之
    一員，又何以於其他共犯綁架被害人乙○○之期間，主動至
    共犯黃耀元處與之商討？共犯黃耀元又何需詢問被告丁○○
    對於贖款數額之意見？共犯黃耀元、蔡宗恩又何以於被害人
    釋放後旋即聯絡、告知被告丁○○此事？是被告丁○○所辯
    其未參與本案，顯與上開事證不符。
(八)末者，於本案事發後，被告丁○○旋於九十三年八月六日，
    持現金十五萬元及以其所有之自用小客車典當，得款用以回
    贖先前典當之鑽石等情，業如前述。且檢察官於九十三年八
    月九日、同年九月六日拘提被告丁○○均未拘獲，並於九十
    三年八月十日發函限制被告丁○○出境，有卷附臺灣桃園地
    方法院檢察署拘票二張（見九十三年度他字第八一三號卷第
    五十三頁、九十三年度偵字第一二五七０號偵查卷一第二一
    六頁）、臺灣桃園地方法院檢察署函文一份（九十三年度偵
    字第一二五七０號偵查卷一第一五八頁）附卷可憑。且被告
    丁○○亦自承於九十三年十月間，即偕同共犯黃耀元自金門
    坐船至大陸地區，顯見被告丁○○於本案發生後隨即逃匿無
    蹤，且於逃匿前將自小客車典當回贖得以隨時變現之鑽石，
    以籌措日後逃亡之費用。又於檢察官發佈限制出境命令後，
    以坐船方式偷渡出境至大陸，由此亦可徵被告丁○○確參與
    本案之犯行，否則何以須於案發後籌措旅費並偷渡逃匿？其
    於本院審理中具狀稱：係受黃耀元脅迫始一同偷渡離臺，返
    台係為釐清案情云云，然其受黃耀元脅迫之事，並無法舉證
    以實其說，且黃耀元脅迫被告丁○○所為何來？此均與事理
    不符；而被告若係返台釐清案清，又何以使用偽造之證件？
    顯見其所辯均屬臨訟飾卸之詞。
(九)至共犯蔡宗恩於原審法院審理時，以證人身分具結證述稱：
    另有真實姓名不詳之債務委託人，由被告丁○○帶委託人出
    來，相約見面，透過被告丁○○向委託人拿吃住費用云云。
    然此不但與其在警詢、檢察官偵訊及其審理時所述之情節大
    相逕庭，難以採信。且經詰問其綁架當日與被告丁○○之通
    聯過程，則證以：當日因與委託人聯絡不上，所以均係以其
    持用之王八機與被告丁○○持用之王八機聯絡，自己手機則
    關機，直至當晚七、八點，被告才打其手機聯絡云云。然共
    犯蔡宗恩所持用之手機，與被告丁○○、共犯黃耀元於案發
    當日有密切之通聯紀錄，則共犯蔡宗恩上開證述稱另有委託
    人云云，所述不但與其之前所述相左，亦與事證不符，自係
    為迴護共犯黃耀元乃另為編撰，難以採信（蔡宗恩此部分涉
    犯偽證罪行，由原審另行簽請檢察官偵辦）。
    綜上所述，被告丁○○確有參與本件擄人勒贖之犯行，以上
    所辯各節顯屬事後卸責之詞，不足採信。本案事證明確，被
    告丁○○犯行洵堪認定。
三、有關刑法修正後之比較適用：
(一)查被告丁○○行為後，刑法部分條文業於九十四年二月二日
    經總統以華總一義字第０九四０００一四九０一號令修正公
    布，並自九十五年七月一日起生效施行（下稱現行刑法）；
    復參酌最高法院九十五年五月二十三日第八次刑事庭會議決
    議意旨，現行刑法第二條第一項之規定，係規範行為後法律
    變更所生新舊法律比較適用之準據法，於現行刑法施行後，
    應適用現行刑法第二條第一項之規定，為「從舊從輕」之比
    較；但被告行為後刑法條文雖經修正，但若僅屬單純之文字
    修飾，或將實務見解或法理明文化，而不涉及刑罰之輕重、
    構成要件之變更、或其他有利、不利於行為人之情形者，即
    無庸依刑法第二條第一項之規定比較新舊法，而應依一般法
    律適用原則，適用「裁判時法」處斷，亦經最高法院院九十
　　五年十一月七日第二十一次刑事庭會議決議在案，並無所謂
　  「應依修正前刑法第二條第一項前段規定整體適用修正前刑
    法規定」之問題（最高法院九十六年臺上字第三七八一號判
    決參照）。
(二)被告行為後，刑法第二十八條關於「共同正犯」之規定「二
    人以上共同實施犯罪之行為者，皆為正犯。」，修正後規定
    「二人以上共同實行犯罪之行為者，皆為正犯。」，是修正
    後刑法第二十八條規定之共同正犯，基於個人責任原則及法
    治國人權保障，限直接從事構成犯罪事實之行為者（含共謀
    共同正犯），而排除「陰謀共同正犯」及「預備共同正犯」
    之類型；被告既係居於幕後主導地位，推由共犯蔡宗恩等人
    直接從事構成犯罪事實之行為，不論依修正前、後刑法第二
    十八條規定，均屬共同正犯，自無比較新舊法問題，應逕行
    適用現行法第二十八條。
(三)修正後刑法第四十七條雖增定第二項，並將第一項修正為受
    徒刑之執行完畢或一部之執行而赦免後，五年以內「故意」
    再犯有期徒刑以上之罪者，為累犯，被告前因故意犯罪而受
    有期徒刑之執行完畢，五年內又故意再犯本件之罪，不論依
    修正前或修正後之規定，均構成累犯，依前揭說明，刑法第
    四十七條之修正，對於被告丁○○既無有利或不利之情形，
    自應適用裁判時法即「修正後刑法第四十七條第一項」之規
    定論以累犯。
四、論罪科刑：
(一)按擄人勒贖罪於意圖勒贖而為擄人之行為時，即屬成立，勒
    取贖款是否得手，與犯罪成立不生影響（最高法院七十二年
    臺上字第六七七一號判決可資參照）。本案被告丁○○與共
    犯黃耀元共同謀議，指使共犯蔡宗恩、「阿言」、「阿俊」
    等強行帶走拘禁被害人，並向被害人及其親友勒贖五百萬元
    之所為，雖尚未取得贖款，被害人即已為共犯蔡宗恩等所釋
    放，然核其所為，仍係犯刑法第三百四十七條第一項之意圖
    勒贖而擄人既遂罪。
(二)被告丁○○與共犯黃耀元，自始即有共同之犯意聯絡，行為
    分擔；而共犯蔡宗恩、「阿言」、「阿俊」與上開二人間，
    雖始初係基於妨害自由、恐嚇取財之犯意，惟迄知悉本件為
    擄人勒贖之後之犯行，仍繼而為之，同有犯意之聯絡及行為
    之分擔，均為共同正犯。
(三)被告丁○○前於八十六年間因業務侵占案件，經臺灣板橋地
    方法院於八十七年八月三日以八十六年度易字第八三七四號
    判處有期徒刑八月確定（第一案）；再於八十七年間因過失
    致死案件，經臺灣板橋地方法院於八十七年七月九日以八十
    七年度交訴字第九九號判處有期徒刑八月確定（第二案）；
    以上二案件經檢察官聲請臺灣板橋地方法院定應執行刑有期
    徒刑一年三月，於八十九年一月九日縮短刑期執行完畢，有
    臺灣桃園地方法院檢察署刑案資料查註紀錄表及臺灣高等法
    院被告全國前案紀錄表各一紙在卷可稽，其於五年之內，再
    「故意」犯本案有期徒刑以上之刑之罪，依修正後刑法第四
    十七條第一項之規定，應論以累犯，並加重其刑。但因依刑
    法第六十四條第一項、第六十五條第一項規定，死刑、無期
    徒刑不得加重，故僅就「有期徒刑」部分加重之。另刑法第
    三百四十七條第五項規定犯擄人勒贖罪「未經取贖而釋放被
    害人者，減輕其刑；取贖後而釋放被害人者，得減輕其刑」
    ，其立法用意除鼓勵罪犯中止犯行外，另兼顧人質之安全，
    應具有自動釋放人質之心意及實際釋放人質之事實，始得寬
    減其刑，必須於未經取贖前，任意終止勒贖之意思，或取贖
    得款後自動恢復被害人之行動自由，始屬相當（最高法院七
    十九年臺上字第三五三四號、八十年臺上字第三九二五號判
    決可資參照）；查被害人乙○○係因共犯蔡宗恩自認事有不
    妥，而自行決意釋放被害人，被告丁○○尚且於共犯蔡宗恩
    釋放被害人前，指示共犯蔡宗恩勿將被害人釋放、商討由另
    一組人馬接手等情，業如前述。則被告丁○○主觀上並無釋
    放被害人之意思，揆諸上開立法係在於鼓勵罪犯終止犯行之
    理由，被告丁○○顯然並不適用，尚非得據以主張，邀此減
    刑之寬典。
五、原審認被告丁○○所犯罪行事證明確，予以論罪科刑，固非
    無見，但：（一）被告丁○○係因業務侵占案件，經臺灣板
    橋地方法院判處有期徒刑八月，再因過失致死案件，經同院
    判處有期徒刑八月；以上二案件經檢察官聲請同法院定應執
　　行刑有期徒刑一年三月，於八十九年一月九日縮短刑期執行
　  完畢；是其論以累犯執行完畢者，係上開二案件所定之執行
    刑有期徒刑一年三月。原判決誤認被告丁○○係執行業務侵
    占罪所科處之有期徒刑八月，而論以累犯，其認定累犯成立
    之事實有所違誤；（二）刑法第二十八條「共同正犯」、第
    四十七條第一項「累犯」之規定雖經修正，但對被告丁○○
    而言並無有利、不利之問題，故依前揭說明，應逕行適用修
    正後規定，無所謂從舊從輕之問題。原審依修正前刑第二十
    八條、第四十七條之規定論科，亦有未洽。被告丁○○提起
    上訴猶執陳詞否認犯行，依前揭說明固無理由，但原判決既
    有上開可議之處，自應由本院撤銷，並審酌被告丁○○前曾
    服務警界（此為被告所自承），卻不思奉公守法，因見被害
　　人家中頗有資力即圖謀不法起意勒贖，造成被害人及其家屬
　  嚴重心理創傷與恐慌，甚而影響社會治安觀感頗鉅，且犯後
    即逃匿大陸地區，規避刑責，緝獲到案後又矢口否認犯行，
    飾詞狡辯，顯無悔意，檢察官於起訴書中與公訴人於原審審
    理時論告，具體對被告丁○○求刑有期徒刑十年，本院稽核
    上開情狀認為適當，乃量處如主文所示之刑，以資懲儆。
六、至於共犯蔡宗恩所有之白色上衣、米黃色長褲，雖係被告蔡
    宗恩所有並係案發當日所穿之衣物，然並非共犯蔡宗恩供以
    作為犯本案準擄人勒贖罪所用；於本件用以綑綁告訴人之頭
    套、膠帶、行動電話（門號0000－000000號）、
    手銬、手銬鑰匙，已因共犯蔡宗恩隨意丟棄而未扣案，並無
    證據證明現尚存在；另扣案之行動電話三支（含ＳＩＭ卡三
    張，門號各為0000－000000號、0000－00
    0000號及0000－000000號）、ＳＩＭ卡一張
    （門號為0000－000000號）、臺灣銀行存摺一本
    、金融卡一張（帳號0000000000000號）、印
    章一枚、筆記本一本、詠翔公司名片一張、信封一個、薪資
    表一張、ＳＩＭ卡四張（門號分別為0000－00000
    0、0000－000000、0000－000000、
    0000－000000號）等物，或係非供犯罪所用之物
    ，或係非共犯所有之物，亦非違禁物，故均不為沒收之宣告
    ，附此敘明。
據上論斷，應依刑事訴訟法第三百六十九條第一項前段、第二百
九十九條第一項前段，刑法第二十八條、第三百四十七條第一項
、第四十七條第一項，判決如主文。
本案經檢察官鄭龍照到庭執行職務。
中　　華　　民　　國　　96　　年　　9 　　月　　27　　日
                  刑事第四庭  審判長法  官  蔡秀雄
                                    法  官  陳國文
                                    法  官  鄭水銓
以上正本證明與原本無異。
如不服本判決，應於收受送達後十日內向本院提出上訴書狀，其
未敘述上訴之理由者，並得於提起上訴後十日內向本院補提理由
書狀（均須按他造當事人之人數附繕本）。
                                    書記官  劉貞達
中　　華　　民　　國　　96　　年　　9 　　月　　29　　日
附錄本案論罪科刑法條全文
刑法第三百七十四條：
意圖勒贖而擄人者，處死刑、無期徒刑或七年以上有期徒刑。
因而致人於死者，處死刑、無期徒刑或十二年以上有期徒刑；致
重傷者，處死刑、無期徒刑或十年以上有期徒刑。
第一項之未遂犯罰之。
預備犯第一項之罪者，處二年以下有期徒刑。
犯第一項之罪，未經取贖而釋放被害人者，減輕其刑；取贖後而
釋放被害人者，得減輕其刑。
